【裁判字號】    96,簡上,221
【裁判日期】    970515
【裁判案由】    拆屋還地
【裁判全文】
臺灣高雄地方法院民事判決             96年度簡上字第221號
上  訴  人  乙○○
訴訟代理人  郭福三    律師
被上訴人    丙○○
訴訟代理人  周祟賢律師
上列當事人間請求拆屋還地事件，上訴人對於中華民國96年7 月
24日本院旗山簡易庭96度旗簡字第152 號第一審簡易判決提起上
訴，經本院於97年5 月1日言詞辯論終結，判決如下：
    主      文
原判決廢棄。
被上訴人在第一審簡易之訴駁回。
第一、二審訴訟費用由被上訴人負擔。
    事實及理由
一、被上訴人起訴主張坐落高雄縣旗山鎮○○○段第41地號土地
    （重測前溪洲段第15-4地號）為伊於民國94年4 月20日在鈞
    院92年度執字第35223 號強制執行事件拍賣中所拍定買受，
    並於同年5 月3 日經核發權利移轉證書而取得所有權，且於
    同月18日為移轉登記完畢，惟上訴人所有坐落於與此相鄰之
    同段第46地號土地上之門牌編號高雄縣旗山鎮○○○路7 之
    3 號房屋乃竟無權占用有如附圖所示Ａ部分（面積38.55 ㎡
    ）之土地，其依法自應將占用之部分予以拆除而為返還，為
    此爰依所有物返還請求權之法律關係提起本訴，請求判令上
    訴人應將坐落系爭地號土地內之如附圖所示Ａ部分之地上物
    予以拆除，並將占有之土地予以返還。
二、上訴人則以伊所有系爭房屋坐落之基地即北溪洲段第46地號
    土地（重測前溪洲段15-18 地號）原係伊父周永源於70年間
    以其所有坐落同段之280 地號土地（重測前溪洲段15-2地號
    ）與伊之姑母周慶女所互易而來，惟周慶女因故而未於互易
    之時同時為移轉登記，嗣於94年3 月29日始由姑父甲○辦理
    過戶完畢，故伊之兄長周義隆於72年間興築系爭房屋時，即
    係以互易之土地為租用之對價而得使用該基地，而周義隆於
    建屋當時即越界占有原為周慶女所有相鄰系爭土地即41地號
    之如附圖所示A 部分，此並為周慶女所同意，嗣更為周慶女
    於出售該41地號土地時與買受人林憲良約明應同意照現況供
    之無條件使用，並於政府准許該土地為分割時即無償移轉過
    戶予周義隆，則為46地號土地有利用權人之周義隆在越界建
    築時既已為鄰地所有人周慶女所已知而不即提出異議，其就
    該部分土地之所有權即因民法第796 條第1 項之規定而受有
    限制，且周義隆既係以互易土地為租用之對價而建築房屋，
    再依同法第426 條之1 規定，此容認使用系爭土地之權利義
    務對於嗣後受讓該不動產而取得所有權之被上訴人自亦仍繼
    續存在，被上訴人自不得請求移去或變更伊所有之系爭建築
    物，縱認伊並無上開權利，惟伊所有之系爭建物係3 層樓房
    屋，該屋占用之38.55 ㎡僅為被上訴人所有系爭土地邊緣之
    一小部分而不影響其整體開發利用，或雖有影響也微乎其微
    ，且被上訴人所有系爭土地係農牧用地，其執意拆掉伊所有
    已建築20餘年之整棟3 層樓房屋僅為供其再為違章建築使用
    ，此將造成伊整棟房屋毀損致無法使用而勢必重建，其權利
    之行使顯不符土地相鄰關係利用之比原則而以違反公共利益
    及損害他人為主要目的，所為自屬權利濫用而不應受法律之
    保護，其請求自屬違法而不應准許等語為辯，並聲明求為判
    決駁回被上訴人之訴。
三、原審就被上訴人之上開請求為全部勝訴之判決，上訴人不服
    提起上訴，於本院聲明求為判決：(一)、原判決廢棄；(二)、被
    上訴人第一審之訴駁回；(三)、如受不利之判決，願供擔保請
    准免為假執行之宣告。被上訴人對上訴人之上訴則於本院答
    辯聲明求為判決：駁回上訴人之上訴。
四、兩造不爭執之事項：
  (一)、坐落高雄縣旗山鎮○○○段第41地號土地（重測前溪洲段
      15-4地號，62年8 月21日登記所有權人為周慶女，77年1
      月15日登記為何美華所有）為被上訴人於94年4 月20日在
      本院92年度執字第35223 號強制執行事件拍賣中所拍定買
      受，並於94年5 月3 日經本院核發權利移轉證書而取得所
      有權，且並於同月18日為移轉登記完畢，嗣於95年11月18
      日為地籍圖重測。
  (二)、上開執行事件為系爭土地上未辦保存登記之地上物測量時
      ，僅測得其部分地上物有占用隔鄰之15-8地號土地，斯時
      並未就系爭越界建物（門牌編號旗南二路7 之3 號，占用
      面積：38.55 ㎡）為測量，且該拍賣公告亦僅載明上開占
      用他人土地部分之建物將來有被訴請拆除之虞而不在拍賣
      之列之語而不及於其他。
  (三)、上訴人之姑母周慶女於76年10月22日就重測前溪洲段15-
      4、15-16 地號土地與林憲良訂立不動產買賣合約書時，
      乃於其他約定事項中載明周義隆（上訴人之弟）所有旗山
      鎮○○○路7 之3 號2 層樓房後側越界建築使用15-4地號
      土地，承買人同意自承買後照現狀供周義隆無條件使用，
      如將來該土地政府准許分割移轉時，承買人應無償移轉過
      戶予周義隆所有等語，嗣則於77年1 月15日移轉登記予何
      美華（林憲良之妻，登記原因發生日期76年12月30日）。
  (四)、系爭越界建物主體（7 之3 號）之坐落基地即北溪洲段第
      46 地 號土地（重測前溪洲段15-18 地號）於62年8 月21
      日之登記所有人為周慶女，嗣於94年2 月14日因分割繼承
      而登記為甲○所有，再於94年4 月6 日因買賣登記予上訴
      人。
  (五)、系爭越界建物主體（7 之3 號）係於76年11月13日為所有
      權第一次登記，登記所有權人為周義隆（登記原因發生日
      期為72年11月2 日），於80年10月17日因拍賣而登記予黃
      滿枝，再於88年11月10日以買賣為原因而登記為上訴人所
      有。
五、本院就兩造必要爭點所為之判斷：
  (一)、上訴人得否依民法第796 條之規定主張被上訴人應繼受該
      容認義務而不得請求拆除？
    (1)、按「土地所有人建築房屋逾越疆界者，鄰地所有人如知
        其越界而不即提出異議，不得請求移去或變更其建築物
        。」，民法第796 條前段定有明文，而「按法律所定不
        動產相鄰關係，係以調和利用不動產所產生之衝突，俾
        發揮其經濟功能為目的，自應重在不動產利用權人間之
        關係，而不應重在不動產所有權之誰屬。參酌民法第八
        百三十三條、第八百五十條、第九百十四條不動產用益
        權人亦可準用相鄰關係規定之立法意旨，應認相鄰關係
        不僅法律所規定者有其適用，即承租人、使用借貸人等
        權利人相互間及其與所有人相互間，均有其適用。」、
        「民法第七百九十六條前段所謂土地所有人建築房屋逾
        越疆界者，鄰地所有人如知其越界而不即提出異議，不
        得請求移去或變更其建築物云云，係因相鄰關係致一方
        所有權擴張，而他方之所有權受有限制，該關係並對嗣
        後受讓各該動產而取得所有權之兩造繼續存在，不能與
        債權法上之借貸契約同視。」，最高法院84年度台上字
        第1509號、71年度台上字第409 號亦著有裁判意旨可資
        參照。
    (2)、查上訴人之姑母周慶女於76年10月22日就重測前溪洲段
        15-4（即被上訴人所有系爭41地號土地）、15-16 地號
        土地與林憲良訂立不動產買賣合約書時，乃於其他約定
        事項中載明周義隆（上訴人之弟）所有旗山鎮○○○路
        7 之3 號2 層樓房（即系爭房屋）後側越界建築使用15
        -4地號土地，承買人同意自承買後照現狀供周義隆無條
        件使用，如將來該土地政府准許分割移轉時，承買人應
        無償移轉過戶予周義隆所有等語，而系爭房屋（旗南二
        路7 之3 號）之坐落基地即北溪洲段第46地號土地（重
        測前溪洲段15-18 地號）於62年8 月21日之登記所有人
        為周慶女，嗣於94年2 月14日因分割繼承而登記為甲○
        所有，再於94年4 月6 日因買賣登記予上訴人均已如上
        述，而重測前溪洲段第15-18 地號（重測後地號北溪洲
        段第280 地號）原為周永源所有，嗣於70年10月30日贈
        與予周郭玉女，再於72年1 月22日以買賣為原因而移轉
        登記予汪克中乙節，此有土地登記簿謄本在卷可憑（11
        9 頁），另系爭房屋座落之北溪洲段46地號與同段第28
        0 地號之登記由來，乃經周慶女之夫即證人甲○到庭證
        稱：「地號280 與46地號是互換，原本該兩筆土地中28
        0 部分是周永源的，周永源因為怕他兒子不爭氣，所以
        把土地登記在周郭玉女名下。後經過周郭玉女之同意，
        周永源和我太太就把280 與46之地號土地同意互換，..
        . 原來沒有登記，但我太太有交代要登記，後來周永源
        也過世，最後才分割土地過戶給乙○○，但使用的人是
        周義隆... 交換土地是在蓋房子之前... （問：280 地
        號有互易情事，但登記人為汪克中？）汪克中是我兒子
        。（問：但是於辦理46地號移轉登記原因為買賣，你是
        否有拿到錢？我沒有拿到錢，那是我內人辦的，當時並
        非買賣。（問：當時為何46地號不登記為周義隆他們家
        族所有？）因為46地號為部分所有，不是全部所有，持
        分十分之三那裡，我不確定。（問：41地號46地號是重
        割後，那時同時登記在你太太名下？）那時買之後全部
        歸我太太所有，原來都是我太太所有，我太太買地在前
        ，交換在後。好像是六十幾年買的，好像於七十年左右
        交換。就是蓋房子前交換的。（問：當時有無說是誰和
        誰交換？）互換，本來是我內人和他哥哥，因為他沒有
        名字，但土地是他的，周郭玉女只是暫借登記，我叫他
        大嫂，周永源的大嫂。當時交換是口頭上說交換使用，
        有無簽立契約，只是講好就好，沒有簽立契約。」等語
        ，是上訴人之父周永源原有之北溪洲段第280 地號土地
        既確於70年間贈與予其媳周郭玉女後再於72年間移轉登
        記予周慶女之子汪克中，而上訴人所有系爭房屋座落之
        基地（46地號土地）則係於94年2 月間由證人甲○自其
        妻周慶女處分割繼承取得所有後隨即於同年4 月間移轉
        登記予上訴人，此2 筆土地之來由與證人甲○所述即屬
        相符，再以上訴人之姑母周慶女於出售與同段46地號土
        地相鄰之系爭41地號土地及他筆土地予林憲良時竟於買
        賣契約中載明買受人須同意照現狀供周義隆無條件使用
        該越界部分之土地，且如將來得為分割移轉時更應將之
        無償移轉過戶予周義隆所有等語，衡以周慶女於出賣上
        開土地時就此越界建築部分乃為不利於買受人之約定，
        買受人就此占有之部分土地自定已為買價之排除以免受
        無法使用及嗣後須為無償移轉之不利，而周慶女就此僅
        屬越界建築之部分既願承擔賣價減少之不利益，且並約
        明嗣後買受人須為無償移轉過戶予周義隆，以越界建築
        部分即屬如此，其所有為該建物主體座落之46地號土地
        顯更有容許周義隆自為使用之情形無疑，否則其即無須
        在處分財產時再顧慮系爭越界部分往後應為如何處理之
        問題者，另徵之系爭房屋係周義隆於上開280 地號土地
        過戶予周慶女之子汪克中後始為興建，以此互為對照結
        果，應認證人甲○所述為與事實相符而得採信。今系爭
        房屋座落之基地（46地號土地）既係起造人即周義隆之
        父周永源經登記名義人周郭玉女之同意而以同段第280
        地號土地與其妹周慶女互易而來，則不論其是否已為物
        權之移轉登記，系爭房屋之起造人周義隆於興築之時自
        應為有權使用無疑，其對座落基地之46地號土地即屬有
        利用土地權利之人至明。
    (3)、上訴人之姑母周慶女於出售系爭41地號土地予林憲良時
        ，該買賣合約書乃約明周義隆所有系爭房屋後側有越界
        建築使用系爭土地，承買人同意照現狀供周義隆無條件
        使用，且如將來得為分割移轉時應將之無償移轉過戶予
        周義隆所有等語，而系爭房屋係於76年11月13日為所有
        權第一次登記，登記所有權人為周義隆（登記原因發生
        日期為72年11月2 日），於80年10月17日因拍賣而登記
        予黃滿枝，再於88年11月10日以買賣為原因而登記為上
        訴人所有，另系爭41地號土地（重測前溪洲段15-4地號
        ，62年8 月21日登記所有權人為周慶女，77年1 月15日
        登記為何美華所有）係被上訴人於94年4 月20日在本院
        強制執行拍賣中所拍定買受均已如前述，是系爭房屋之
        原始起造人周義隆依上所述既對於與系爭土地相鄰之46
        地號土地為屬有利用土地權利之人，揆諸上開說明，其
        自得適用民法不動產相鄰關係之相關規定以調和利用不
        動產所產生之衝突，俾發揮其經濟功能，故其於該地建
        築房屋如有逾越疆界之情形，自得適用民法第796 條前
        段規定以為權利之主張，而系爭房屋之鄰地所有人即周
        慶女在出售系爭41地號土地之時既已載明該土地有遭越
        界建築之情況並為前開後續處理之約定，其於周義隆在
        建築系爭房屋之時即有越界建築之情形自為已知且無異
        議，否則其自不會於出賣土地時再為如此之善後安排者
        ，則有利用46地號土地權利之周義隆在建築系爭房屋有
        逾越疆界之情形既為當時之鄰地所有人周慶女所知且不
        即提出異議，其依法自已不得請求移去或變更其建築物
        ，且此既係因相鄰關係而致周義隆之利用權為擴張，並
        使他方之周慶女的所有權受有限制，依首開說明，該關
        係對嗣後受讓系爭房屋之上訴人及繼後取得系爭土地所
        有權之被上訴人自仍繼續存在，被上訴人於該越界部分
        在系爭房屋滅失前，自應予以容忍而不得請求移去或變
        更，上訴人主張依法自屬有據。
  (二)、上訴人得否主張適用民法第426 條之1 之規定或為權利濫
      用之抗辯？
      本件上訴人乃得適用民法第796 條前段規定而為權利之主
      張，而繼受取得系爭土地之被上訴人就系爭越界部分則應
      予以容忍而不得請求移去或變更已如上述，是上訴人既已
      得依民法第796 條前段規定而拒絕被上訴人之移去請求，
      被上訴人所為之本訴即應予以駁回，則本院就本件是否有
      民法第426 條之1 規定之適用，或被上訴人訴請拆除系爭
      房屋占用土地部分是否屬權利濫用等情，自已無再為判斷
      說明之必要，附此敘明。
六、綜上所述，系爭房屋座落之基地乃係起造人即周義隆之父周
    永源經登記名義人周郭玉女之同意而以同段第280 地號土地
    與其妹周慶女互易而來，系爭房屋之起造人周義隆於興築之
    時對座落基地之46地號土地即屬有利用土地權利之人，其自
    得適用民法第796 條前段規定以調和利用不動產所產生之衝
    突，而系爭房屋建築當時之鄰地所有人周慶女就周義隆逾越
    疆界之情形原為已知且未即提出異議，其依法已不得請求移
    去或變更其建築物，繼後取得系爭土地所有權之被上訴人即
    應承受此之關係而應容忍嗣後受讓系爭房屋之上訴人繼續使
    用系爭占用土地，其請求移去或變更系爭房屋自屬無據，從
    而本件被上訴人依所有物返還請求權之法律關係請求上訴人
    應拆除如附圖所示Ａ部分之地上物並予返還土地，依法即屬
    無據，自應予以駁回，原審未慮及此即判認上訴人應予拆除
    返還，並為假執行之宣告，其認事用法尚有未洽，上訴意旨
    指摘原判決不當，求予廢棄改判，為有理由，自應由本院予
    以廢棄改判如主文第2 項所示。
七、據上論結，本件上訴為有理由，合依民事訴訟法第436 條之
    1第3項、第450條、第78條，判決如主文。
中    華    民    國    97    年    5     月    15    日
                     民事第一庭 審判長法  官  朱玲瑤
                                      法  官  陳宛榆
                                      法  官  黃宏欽
正本係照原本作成。
本判決不得上訴。
中    華    民    國    97    年    5     月    15    日
                                      書記官  莊豐源


司法院資訊處製作；財團法人民間司法改革基金會備份。
